臺北高等行政法院判決
　　　　　　　　　　　　　　　　　 96年度訴更一字第39號
　　　　　　　　　　　　　　　.
原　　　告　甲○○
訴訟代理人　傅馨儀律師
被　　　告　國防部後備司令部（承受國防部聯合後勤司令部業
　　　　　　務）
代　表　人　乙○○
訴訟代理人　周瑞祥
　　　　　　丙○○
上列當事人間因撫卹事件，原告不服國防部中華民國93年06月16
日93年決字第83號訴願決定，提起行政訴訟，本院於94年07月28
日以93年度訴字第2608號判決。被告不服，提起上訴，經最高行
政法院於96年01月18日以96年度判字第76號將原判決關於訴願決
定及原處分均撤銷暨該訴訟費用部分均廢棄發回更審。本院判決
如下：
　　主  文
確認原處分及訴願決定均無效。
訴訟費用由被告負擔。
　　事  實
一、事實概要：原告係海軍輪機士官長退伍，自民國（以下同）
    75年09月12日入營，迄86年07月01日退伍，於81年服役期間
    因公致腰椎椎間盆突出受傷，於91年07月18日在國軍左營醫
    院（原海軍總醫院）進行腰椎手術。原告主張因公成殘，符
    合軍人撫卹要件，經由立法委員於92年12月12日向國防部申
    請因公傷殘撫卹。經國防部函轉海軍總司令部辦理，該司令
    部再轉知改向高雄市後備司令部申請，再由後備司令部檢據
    轉國防部聯合後勤司令部（以下簡稱聯勤司令部）辦理，最
    後由聯勤司令部以93年03月02日隋玟字第0930002263號及93
    年04月06日隋玟字第0930003640號書函以「自事故發生之月
    起無故逾5年不行使或不申請撫卹者，喪失領受撫卹權利；
    現已不具現役軍人身分，且當年病況未達殘等標準」為由，
    否准所請。原告不服，提起訴願，經訴願決定駁回，原告猶
    未甘服，遂向本院提起行政訴訟。經本院判決將訴願決定及
    原處分均撤銷，原告其餘之訴駁回，被告猶未甘服，提起上
    訴，經最高行政法院將「原判決關於訴願決定及原處分均撤
    銷暨該訴訟費用部分」均廢棄，發回本院更為審理。
二、兩造聲明：
　(一)原告聲明：
  1.確認原處分及訴願決定無效。
  2.訴訟費用由被告負擔。
　(二)被告聲明：
  1.駁回原告之訴。
  2.訴訟費用由原告負擔。
三、兩造之主張：
甲、原告主張：
  (一)被告否准並無理由：
  1.按「軍人傷亡撫卹，依本條例行之。」「本條例所稱軍人，
    指陸、海、空軍現役軍官、士官、士兵。」「軍人傷亡應予
    撫卹者，除本條例另有規定外，由國防部發給撫卹令及撫卹
    金。撫卹金發給規定如下：一、死亡者：發給死亡撫卹金，
    以其遺族為受益人。二、傷殘者：發給傷殘撫卹金，以其本
    人為受益人。」分別為申請時軍人撫卹條例（91年12月27日
    修正公布）第1、2、3條之規定。另「傷殘等級如下：一等
    殘。二等殘。三等殘。重度機能障礙。輕度機能障礙。」「
    因傷成殘後，自核定殘等之日起，依下列規定給與撫卹金：
    ...二、因公傷殘：(一)一等殘給與終身，每年給與4個基數。
    (二)二等殘給與10年，每年給與3個基數。(三)三等殘給與5年，
    每年給與2個基數。(四)重度機能障礙一次給與3個基數；輕度
    機能障礙一次給與2個基數。」「本條例施行細則，由國防
    部定之。」分別為同法第16條第1項、第17條第1項第2款及
    第39條之規定。
  2.查原告成殘之病因，係在役期間因公受傷，此有國軍左營醫
    院附設民眾診療服務處出具診斷證明書載明「自81年起」等
    情可稽。按「本條例第11條第1項傷殘等級之認定，以傷癒
    或治療終止後檢定時為準。」為受傷害時有效之軍人撫卹條
    例施行細則第19條第1項之規定。原告受傷自始即未治癒，
    自不能以所謂當年病況未達殘等標準卸責，而應以傷癒或治
    療終止為檢定標準。又原告於服役期間既被認定戊等體位，
    並非所謂「無故」逾期不申請，被告原應在長期療程中，即
    主動判列殘等，卻以拖延任令原告求助無門，有悖誠信，影
    響軍心士氣。原告受傷時仍為現役軍人，自有軍人撫卹條例
    之適用，又所謂傷療或治療終止後檢定為準，原在保障受傷
    者，以免嗣後傷病加重，豈能反作為拒絕撫卹之藉口?被告
    所謂非現役軍人，未顧及服役期間受傷之事實，顯有未合。
  (二)按「行政處分有下列各款情形之一者，無效：...6.未經授
    權而違背法規有關專屬管轄之規定或缺乏事務權限者。」行
    政程序法第111條第6款定有明文。又依前揭軍人撫卹條例第
    3條第1項規定，有關軍人傷亡應予撫卹者，由「國防部」發
    給撫卹令及撫卹金，該條例並無授權國防部將該處理權限再
    授權予其下屬機關；且軍人撫卹條例施行細則第2條規定撫
    恤令發給作業，由國防部委任國防部聯合後勤司令部辦理，
    撫卹金部份未為委任，是軍人撫卹條例施行細則第2、25條
    規定，無非為就軍人傷亡撫卹事件，國防部為分工與作業之
    方便，委由下屬機關聯勤司令部辦理相關作業而已。被告竟
    逾越權限，以聯勤司令部名義作成否准之行政處分，原處分
    自有逾越權限之違法，依行政程序法第111條第6款規定，自
    屬無效。又無效之行政處分，自始不生效力，行政程序法第
    110條第4項定有明文；亦即，行政處分無效者，乃自始、當
    然無效，因此原告訴之聲明爰提確認行政處分無效之訴。
  (三)原告從81年間因公受傷以來，迄今十餘載長期就診治療，期
    間因已傷重至殘，被判令退伍治療，原告於期間內曾數次向
    原任職之申請單位核定殘等並核發撫卹金，惟軍事單位當時
    回復原告待治療療程結束後再為申請撫卹事宜，孰料現竟以
    超過5年不得為撫卹金之申請而駁回原告請求，顯違反前揭
    軍人撫卹條例、軍人撫卹條例施行細則規定及相關核發撫卹
    之作業程序，至為不法，更顯示原告並「非無故」逾5年不
    行使或不申請撫卹。原告早於94年05月10日被判定為重度等
    級殘等，因長年傷殘導致無工作能力，生活已陷困境，又因
    為因公傷殘傷傷及中樞脊髓，現以瀕臨癱瘓階段，且目前病
    症日益嚴重，判鈞長查明實情，以還公道。
  (四)綜上所述，懇請鈞長明鑒，准予判令如訴之聲明，以維合法
    權益，實感德便，無任感禱。
乙、被告主張：
  (一)依原告受傷時軍人撫卹條例施行細則（86年01月01日施行）
    第32條規定：「傷亡撫卹之審核，由國防部授權聯勤留守業
    務署依本條例及本細則之規定，發布傷亡通報令。」因應國
    防二法實施，國防部組織調整於91年03月01日將「聯合勤務
    總司令部」更銜為「國防部聯合後勤司令部」，該細則配合
    於92年06月18日修正第2條規定：「本條例第3條第1項所定
    之撫卹令發給作業，由國防部委任國防部聯合後勤司令部辦
    理。」（現委任被告辦理）。而「軍人撫卹條例施行細則」
    係依其母法「軍人撫卹條例」第39條之授權制定。
  (二)按「行政機關得依法規將其權限之一部分，委任所屬下級機
    關執行之。」為行政程序法第15條第1項之規定。聯勤司令
    部係依法規（軍人撫卹條例及其施行細則）接受委任辦理撫
    卹之機關，故就其撫卹業務所為之行政處分，行政程序當屬
    合法、有效且無不當，而非無效或具有瑕疵、違法得撤銷之
    行政處分。
  (三)依原告受傷當時適用之軍人撫卹條例（80年03月27日總統修
    正公布）第19條第7款暨同條例施行細則第30條規定略以，
    「自事故發生之月起，無故逾5年不行使或不申請撫卹者，
    喪失其領受撫卹權利。」查原告自81年服役期間受傷延至93
    年02月始申請撫卹，已逾5年請領期限，經聯勤司令部予以
    否准在案。
  (四)按「軍人傷亡撫卹，依本條例行之。」「本條例所稱之軍人
    ，係指陸海空軍現役軍官、士官、士兵。」「傷殘等級為一
    等殘、二等殘、三等殘、重度機能障礙、輕度機能障礙。」
    分別為原告服役期間受傷時有效之軍人撫卹條例第1、2、11
    條之規定。查原告係於86年07月01日退伍，其於93年03月29
    日訴願書自陳：「自受傷之日起，...保守治療及復健門診
    治療，期間曾申請傷殘撫卹，...並未達當時的傷殘標準而
    退回。」足見原告服役期間之傷勢，尚未達軍人撫卹傷殘標
    準，迨退伍後於91年07月18日在國軍左營醫院進行腰椎手術
    。原告雖提出中華民國身心障礙手冊載「92年09月08日經鑑
    定為右下肢輕度肢障」，惟當時已非現役軍人，自無從依前
    揭撫卹條例辦理撫卹。
  (五)原告訴稱：「按受傷當時有效之軍人撫卹條例施行細則第19
    條規定：『本條例第11條第1項傷殘等級之認定，以傷療或
    治療終止後檢定時為準。』」查上述條文之立法意旨，其前
    提係指合於辦理撫卹身分者而言，且軍人撫卹條例第1、2條
    業已明定其撫卹對象以現役軍官、士官、士兵為限。原告已
    於86年07月01日退伍，已無現役軍人身分，自無法依軍人撫
    卹條例辦理撫卹。
  (六)原告訴稱：「依軍人撫卹條例第3條第1項規定，軍人傷亡應
    予撫卹者，除本條例另有規定外，由『國防部』發給撫卹令
    及撫卹金。」惟查上述條文係於91年12月27日修正公布之現
    行條文，原告並不適用。且依原告受傷時軍人撫卹條例第3
    條第2款規定：「軍人傷殘者，由國防部發給撫卹令，以其
    本人為受益人。」另依同條例施行細則第33條第1、3款規定
    略以：現役軍人傷殘者，應經由四級軍醫院鑑定小組鑑定後
    ，檢附傷病成殘申請撫卹證明書；傷殘人員自行請卹者，應
    自填傷殘請卹表，呈由團管區或地方政府轉送請聯勤總司令
    部留守業務署核卹。查原告現役期間未達軍人傷殘撫卹之標
    準，自無法依軍人撫卹條例辦理撫卹。被告依法行政，並無
    不當。請鈞院賜判如答辯聲明。
　　理  由
一、本件係原告自75年09月12日入營，迄86年07月01日退伍，於
    81年服役期間因公致腰椎椎間盆突出受傷，於91年07月18日
    在國軍左營醫院進行腰椎手術。原告主張因公成殘，符合軍
    人撫卹要件，由聯勤司令部以93年03月02日隋玟字第093000
    2263號及93年04月06日隋玟字第0930003640號書函以「自事
    故發生之月起無故逾5 年不行使或不申請撫卹者，喪失領受
    撫卹權利；現已不具現役軍人身分，且當年病況未達殘等標
    準」為由，否准所請。原告不服，提起訴願，經訴願決定駁
    回；原告提起行政訴訟，經本院判決將訴願決定及原處分均
    撤銷，原告其餘之訴駁回；被告猶未甘服，提起上訴，經最
    高行政法院將「原判決關於訴願決定及原處分均撤銷暨該訴
    訟費用部分」均廢棄，發回本院更為審理。嗣原告將本件撤
    銷訴訟變更訴之聲明為確認訴訟，為如事實欄所載之主張。
二、查應提起確認訴訟，誤為提起撤銷訴訟者，訴之變更或追加
    ，應予准許；為行政訴訟法第111 條第3 項第4 款所明定。
    查原告於本院前審原訴請撤銷原處分及訴願決定，並請求被
    告機關應作成原告因公傷殘撫卹金之處分。嗣經最高行政法
    院判決「原判決關於訴願決定及原處分均撤銷暨該訴訟費用
    部分均廢棄」，發回本院更為審理。嗣於本院更為審理中，
    原告將原聲明「原處分及訴願決定均撤銷」變更為「確認原
    處分及訴願決定無效」；是原告將本件撤銷訴訟變更為確認
    訴訟，依上開法條規定，並無不合，應予准許，合先敘明。
三、按申請時軍人撫卹條例【91年12月27日修正公布】第1 條規
    定：「軍人傷亡撫卹，依本條例行之。」，第2 條規定：「
    本條例所稱軍人，指陸、海、空軍現役軍官、士官、士兵。
    」，第3 條規定：「（第1 項）軍人傷亡應予撫卹者，除本
    條例另有規定外，由國防部發給撫卹令及撫卹金。」；第39
    條規定：「本條例施行細則，由國防部定之。」。是以，有
    關軍人傷亡撫卹事件，軍人撫卹條例第3 條第1 項已明定由
    國防部負責發給撫卹令及撫卹金，換言之，應由國防部為其
    主管機關。而觀諸軍人撫卹條例並無授權國防部將該處理權
    限，再授權予其下屬機關；是上揭軍人撫卹條例施行細則第
    2 條規定：「本條例第3 條第1 項所定之撫卹令發給作業，
    由國防部委任國防部聯合後勤司令部辦理。」第25條規定：
    「撫卹金由所屬機關編列預算者，以聯勤司令部為支給機關
    ；由退撫基金支付者，以基金管理機關為支給機關。撫卹金
    領受人領受權喪失或停止後，如有續領，由支給機關追繳。
    」，自應解為就軍人傷亡撫卹事件，國防部為分工與作業之
    方便，固得委由下屬機關聯勤司令部辦理相關作業，惟作成
    處分之事務權限，仍屬於主管機關國防部，如此始符合軍人
    撫卹條例第3 條第1 項之規定意旨；此觀諸被告提出卷附之
    傷殘撫卹令，抬頭即載明「國防部撫卹令」、「茲按照軍人
    撫卹條例核准給傷殘撫卹此令」，撫卹令末亦由國防部長署
    名；均足徵傷殘撫卹之處分權限，仍依法屬國防部。
四、另按「行政處分有下列各款情形之一者，無效：...6. 未經
    授權而違背法規有關專屬管轄之規定或缺乏事務權限者。」
    行政程序法第111 條第6 款定有明文。然查行政處分係中央
    或地方機關之行政行為，應先推定其為有效，如對其合法性
    有爭議，應循撤銷訴訟程序解決；惟對於無效之行政處分，
    係自始、當然、絕對無效，則應以確認訴訟以確定之。本件
    原告經由轄區立法委員於92年12月12日向軍人傷殘撫卹之主
    管機關即被告國防部申請因公傷殘撫卹；嗣輾轉由被告聯勤
    司令部受理並以93年3 月2 日隋玟字第0930002263號及93年
    4 月6 日隋玟字第0930003640號書函否准原告所請，依上述
    說明，軍人傷殘撫卹事件之處分權限，依軍人撫卹條例第3
    條第1 項規定，係屬被告國防部；被告聯勤司令部並無處分
    之權限，縱得依上揭軍人撫卹條例施行細則之授權而進行相
    關作業，惟最後仍應以主管機關國防部名義為處分機關；詎
    被告聯勤司令部竟逾越權限，以聯勤司令部名義作成否准之
    行政處分，依上開行政程序法第111 條第6 款規定，自屬無
    效行政處分；經原告提起訴願後，被告國防部就其下屬機關
    即被告聯勤司令部所為欠缺事務權限之處分，未予糾正，亦
    有未洽；從而，原告訴請確認訴願決定及原處分均無效，自
    屬有據，為有理由，應予准許。
五、本件係以上揭程序上理由為判決，兩造其餘實體上主張陳述
    ，自毋庸予以審酌，併予敘明。
據上論結，本件原告之訴為有理由，爰依行政訴訟法第98條第3
項前段，判決如主文。
中　　華　　民　　國　　96　　年　　7　　月　 　5 　　日
                       第七庭審判長法  官　李得灶
                                   法  官  林育如
                                   法  官  黃秋鴻
上為正本係照原本作成。
如不服本判決，應於送達後20日內，向本院提出上訴狀並表明上
訴理由，如於本判決宣示後送達前提起上訴者，應於判決送達後
20日內補提上訴理由書（須按他造人數附繕本）。
中　　華　　民　　國　　96　　年　　7　　月　 　5 　　日
 　　  　　　　　　　 　　  　     書記官  蘇婉婷
